【裁判字號】    90,簡上,305
【裁判日期】    901026
【裁判案由】    給付票款
【裁判全文】
臺灣臺中地方法院民事判決  九十年度簡上字第三○五號
    上 訴 人  甲○○
    被上訴人  乙○○
右當事人間請求給付票款事件，上訴人對於中華民國九十年六月二十七日本院臺中簡易庭九
十年度中簡字第六四三號第一審判決提起上訴，本院判決如左：
    主      文
原判決除確定部分外廢棄。
被上訴人應再給付上訴人新臺幣萬肆仟元，及自民國八十九年十二月十日起至清償日止，
按週年利率百分之六計算之利息。
第一審（除確定部分外）及第二審訴訟費用，由被上訴人負擔。
    事      實
甲、上訴人方面：
一、聲明：求為判決如主文所示。
二、陳述：除與原判決記載相同者予以引用外，補稱：
（一）上訴人將位在台中縣大里市○○路之房屋，在民國（下同）八十五年十月十一日向台
      中縣中小企銀貸得三百三十萬元，借予被上訴人，被上訴人並同時開立面額三百三十
      萬元之支票乙紙交上訴人收執，以為付款之憑據。且由上訴人每半年至被上訴人家中
      收取六張面額三萬三千九百六十元之支票，轉存至台中區中小企業銀行，俾使銀行人
      員每月扣繳上訴人之房貸，被上訴人共開出二十四張面額三萬三千九百六十元之支票
      ，惟該筆三百三十萬元之款項並未存入銀行。然二年期限行將屆滿時，被上訴人因仍
      無力清償，遂向上訴人請求延長償還之期限，最後雙方協議八個月後被上訴人即償還
      銀行之貸款，此時被上訴人再開立面額三百三十萬元、票號0000000號、帳戶
      一五五－九之支票一紙，及面額三萬四千二百元之本票七紙。於八十七年三月十一日
      因銀行利率調整，償還金額由三萬三千九百六十元調整為三萬四千一百九十一元，及
      現金三萬四千元，但尚未通知被上訴人，故被上訴人每月仍給付面額三萬三千九百六
      十元之支票予上訴人，直至八十七年十二月十日起，上訴人始告知被上訴人改開面額
      三萬四千二百元之支票，後計共開出十九張。本件請求給付票款實因被上訴人積欠上
      訴人三百三十萬元，以開立到期日為八十八年六月十日之支票七紙、現金三萬四千元
      ，共八個月本票號碼連號，試想倘被上訴人無積欠上訴人債務，被上訴人何以開立該
      紙三百三十萬元之本票交上訴人，原審將其中三萬四千元之請求駁回，自為判決無理
      由。
（二）否認系爭本票係被上訴人為支付予訴外人林晃斌之賭金，按票據法第十三條規定：「
      票據債務人不得以自己與發票人或執票人之前手間所存抗辯之事由，對抗執票人」；
      且票據行為，為不要因行為，執票人不負證明關於給付之原因責任，如票據債務人主
      張執票人取得票據出於惡意或詐欺時，則應由該債務人負舉證之責。被上訴人對系爭
      本票係為支付賭金，均僅空言指稱，顯不足採。
三、證據：除援用原審之立證方法外，補提出林晃斌台中區中小企業銀行活期儲蓄存款存摺
          影本一份為證。
乙、被上訴人方面：
    被上訴人未於言詞辯論期日到場，據其前到場所為聲明及陳述如左：
一、聲明：求為判決駁回上訴。
二、陳述：除與原審判決書所載者相同茲予引用外，補稱：
（一）被上訴人自民國八十二年至八十六年間，即持續向林晃斌簽賭六合彩，賭金均以被上
      訴人及其配偶楊麗靜名義簽發支票交予林晃彬。三百三十萬本票部分係為擔保賭債之
      支付，與上訴人並無直接關係，並未如上訴人所述系爭本票係為清償借款。
（二）有關被上訴人開給訴外人林晃斌系爭面額三萬四千元之本票係為償還被上訴人積欠其
      賭債部分，無證據可以證明。
三、證據：除援用原審之立證方法外，補提中國農民銀行存款對帳單影本三紙為證。
    理      由
一、本件被上訴人經合法通知，未於言詞辯論期日到場，核無民事訴訟法第三百八十六條所
    列各款之情形，爰依上訴人聲請，由其一造辯論而為判決。
二、本件上訴人起訴主張：其持有被上訴人所簽發到期日為八十九年十二月十日、發票日八
    十九年十一月十五日、票號ＷＧ00000000號、面額為三萬四千元之本票（下稱
    系爭本票）一紙，詎向被上訴人為付款之提示，竟不獲付款，爰依票據法律關係訴請被
    上訴人給付如主文所示之金額及利息等語；被上訴人則以：系爭本票係為清償被上訴人
    向訴外人林晃斌簽賭六合彩之賭債，其與上訴人間並無任何借貸關係存在等語，資為抗
    辯。
三、經查：上訴人主張持有由被上訴人所簽發系爭本票一紙，屆期提示未獲付款等情，業據
    上訴人提出系爭本票影本一紙為證，復為被上訴人所不爭執，應堪信為真實。被上訴人
    雖以前揭情詞置辯，惟查：
（一）按支票為無因證券，執票人行使支票上之權利，就其如何取得支票之原因事實，毋庸
      負舉證之責，而票據債務人就其自己與執票人間所存直接抗辯之事由，固非不得對抗
      執票人，惟關於該直接抗辯之事由，依民事訴訟法第二百七十七條規定，應由為此抗
      辯之票據債務人負舉證責任（最高法院六十四年台上字第一五四０號判例、同院七十
      二年台上字第一九四一號、七十四年台上字第一四五號、七十八年台上字第一七０五
      號判決參照）。
（二）本件被上訴人主張其簽發前開本票之原因關係係基於其與上訴人之前手即訴外人林晃
      斌間賭債之給付，縱該事由係屬可以對抗上訴人，惟揆諸前開說明，被上訴人之上開
      主張，係屬有權利障礙要件事實存在之抗辯，應由被上訴人就其原因關係係屬賭債之
      事實，負舉證責任，原審所引之最高法院第七十三年度第一次民事庭會議決議及同院
      八十五年度台上字第一九九０號判決，均係指兩造間對於票據之原因關係為借貸之法
      律關係已無爭執，關於票據原因已非待證事實，僅發票人爭執未收到借款之情形，方
      有其適用，並非兩造有一方主張原因關係為借貸，執票人即有證明借貸成立之必要，
      此觀之前開決議、裁判之要旨甚明，若兩造間對於票據之原因關係為何猶有爭執尚待
      證明，自無此前開決議及判決要旨之適用；本件上訴人主張系爭本票之原因關係為借
      貸，但此為被上訴人所否認，業如前述，是兩造間對於系爭本票之原因關係是否為借
      貸，既有爭執，則上訴人自無須就有交付借款之事實負舉證之責，而係被上訴人應就
      其所抗辯之原因關係為賭債之給付，負舉證之責任。
（三）證人林晃斌於原審到庭否認其與被上訴人間有任何賭債存在等語（見原審卷第三十六
      頁），而被上訴人所提出之中國農民銀行存款對帳單影本三紙，足證明其帳戶內款項
      之進出，尚不足以證明其簽發系爭本票係為賭債之給付；而被上訴人於本院行準備程
      序時復陳稱其並無證據可證明系爭本票之原因關係係為賭債之給付等語，足見本件被
      上訴人並無證明系爭本票之原因關係為賭債之給付，則被上訴人所為之抗辯，要難採
      信。至於上訴人對於原因關係之主張，是否業據上訴人舉證證明屬實，基於票據為無
      因證券之性質，且被上訴人並無法證明系爭本票之原因關係係為賭債而為給付，自毋
      庸再予審究。
（四）被上訴人復辯稱上訴人明知系爭本票係為清償訴外人林晃斌賭債，依票據法第十四條
      第一項規定，上訴人不得享有票據上之權利云云，惟查：票據法第十四條所謂以惡意
      取得票據者，不得享有票據上之權利，係指從無權處分人之手，受讓票據，於受讓當
      時有惡意之情形而言，如從有正當處分權人之手，受讓票據，係出於惡意時，亦僅生
      票據法第十三條但書所規定，票據債務人得以自己與發票人或執票人之前手間所存人
      的抗辯之事由對抗執票人而已，尚不生執票人不得享有票據上權利之問題（最高法院
      六十七年台上字第一八六二號判例可資參照）。本件被上訴人並未舉證證明訴外人林
      晃斌並非正當之處分權人及上訴人取得系爭本票係出於惡意，自難謂上訴人不得享有
      票據上權利；再者，縱其主張其係因賭債之給付而交付系爭本票為真（上訴人則主張
      兩造係直接前後手關係），亦僅係其與上訴人前手間之抗辯事由，且被上訴人並未舉
      證證明上訴人取得票據出於惡意，則依票據法第十三條之規定，被上訴人亦不得執此
      其與上訴人前手間之抗辯事由對抗上訴人，是被上訴人此部分之抗辯自屬無理由，而
      無可採信。
四、在票據上簽名者，依票上所載文義負責；又執票人向本票債務人行使追索權時，得請求
    自為到期日起之利息，如無約定利率者，依年利六釐（即年息百分之六）計算；票據法
    第五條第一項、第一百二十四條準用第九十七條分別定有明文。本件被上訴人既為系爭
    本票之發票人，自應擔保該本票之支付，而被上訴人執有系爭本票屆期為付款之提示，
    未獲付款，自得對被上訴人行使追索權，並請求自到期日起至清償日止之按週年利率百
    分之六計算之利息；從而，上訴人本於票據之法律關係，訴請被上訴人給付票款三萬四
    千元及自八十九年十二月十日起至清償日止，按週年利率百分之六計算之利息，洵有理
    由，應予准許；原審判決不察，就上訴人上訴部分遽為上訴人敗訴之判決，尚有未洽，
    上訴意旨指摘原判決此部分不當，求予廢棄改判，為有理由，爰由本院將原判決此部分
    予以廢棄改判如主文第二項所示。
五、末按命清償票據上債務之判決，應依職權宣告假執行，民事訴訟法第三百八十九條第一
    項第四款固定有明文，惟本件上訴利益僅價值三萬四千元，經本院判決後即告確定，自
    無再予以假執行宣告之必要，併予敘明。
六、兩造其餘攻擊防禦方法，經審核結果，均不足以影響本件判決之結論，爰不一一論述，
    併予敘明。
七、據上論結，本件上訴為有理由，依民事訴訟法第四百三十六條之一第三項、第四百五十
    條、第七十八條、第四百六十三條、第三百八十五條第一項前段，判決如主文。
中      華      民      國      九十      年      十      月      二十六      日
~B臺灣臺中地方法院民事第四庭
~B  審判長  法  官  王  銘
~B          法  官  周靜秀
~B          法  官  李國增
右為正本係照原本作成。
本判決不得上訴。
中      華      民      國      九十      年      十      月      二十六      日
~B          書記官


司法院資訊處製作；財團法人民間司法改革基金會備份。
